【裁判字號】    95,台上,2951
【裁判日期】    950530
【裁判案由】    傷害致人於死
【裁判全文】
最高法院刑事判決            九十五年度台上字第二九五一號
    上  訴  人  甲○○即吳振.
                        巷13.
    選任辯護人  李慧千律師
上列上訴人因傷害致人於死案件，不服台灣高等法院台南分院中
華民國九十五年三月一日第二審更審判決（九十四年度重上更(二)
字第六七二號，起訴案號：台灣台南地方法院檢察署八十八年度
偵字第七九０六號），提起上訴，本院判決如下：
    主  文
上訴駁回。
    理  由
按刑事訴訟法第三百七十七條規定，上訴於第三審法院，非以判
決違背法令為理由，不得為之。是提起第三審上訴，應以原判決
違背法令為理由，係屬法定要件。且必須依據卷內資料為具體指
摘，並足據以辨認原判決已具備違背法令之形式，始屬相當。如
果上訴理由書狀並未依據卷內訴訟資料，具體指摘原判決不適用
何種法則或如何適用不當，或所指摘原判決違法情事，顯與法律
規定得為第三審上訴理由之違法情形，不相適合時，均應認其上
訴為違背法律上之程式，予以駁回。本件原判決撤銷第一審關於
上訴人甲○○（民國九十三年七月十六日更名吳振瑋，下稱甲○
○）部分之科刑判決，改判論上訴人甲○○以傷害人之身體，因
而致人於死罪，判處有期徒刑玖年，扣案之鐮刀壹把宣告沒收之
。係依憑上訴人坦承：有以木棍毆打周永全成傷，並以鐮刀砍中
其右前臂一刀，致周永全傷重，送醫急救不治死亡等情不諱，並
參酌同案被告黃旗昌於警詢、第一審調查、黃啟基於警詢時供稱
：伊等回頭時，看見上訴人和周永全在打架，周永全手持類似匕
首之小尖刀刺向上訴人，而上訴人以手阻擋後，轉身逃向屋外，
地上並有斷裂之木棍一支；證人周家安、周素朱證述：因黃秀美
與周永全發生爭執，上訴人乃前往周永全上開住處理論，其夥同
黃旗昌、黃啟基進入周宅後，亦發生爭執，黃啟基按住周永全，
黃旗昌與周家安拉扯，隨即阻止周家安、周素朱去路，再由上訴
人毆打周永全，周家安見周永全被打，乃奮力掙脫，持旁邊茶几
上之水果刀抵抗，上訴人及黃旗昌、黃啟基見狀均後退逃跑，周
永全遂取出小尖刀一把追出，後由上訴人拿扣案之鐮刀揮砍周永
全一次，致周永全傷重，送醫急救不治死亡；黃文輝於第一審、
更一審調查時證謂：周家安在警局作筆錄時有說在痛（證明：周
家安手部脫臼係案發當晚造成），且周永全住宅至血泊處有血跡
，而血泊處往花園方向沒有血跡，另伊於接獲報案後約三分鐘至
現場，救護車約六、七分鐘到達，周永全於救護車到達後約四、
五分鐘上車送醫；王肇瑞於第一審、原審更一審調查時證以：尖
刀是在周永全住宅門口二十公尺處拿到的，該尖刀是在血跡內發
現的，且周永全住宅至血泊處有血跡，而血泊處往花園方向沒有
血跡各等語，及扣案鐮刀、小尖刀、水果刀各一把、斷裂成數截
之木棍一支，暨卷附勘驗筆錄、驗斷書、相驗屍體證明書、命案
現場圖、財團法人奇美醫院（下稱奇美醫院）函送關於周家安之
病歷資料、奇美醫院九十二年三月二十五日（九二）奇醫字第一
三五二號函（內附病情摘要，證明：周永全到達時已無心跳、血
壓，呈現死亡狀態，急救至當日二十三時十分宣告無效）各一紙
、現場及相驗照片數幀（含由黃文輝所拍攝之相片）等證據資料
，而為論斷，已詳敘其所憑之證據及認定之理由。而以上訴人辯
稱：當時雙方發生爭執，伊乃與周永全扭打，並出手打周永全肩
胛骨，但未毆打周永全之腹部，而黃啟基當時是為勸架要隔開周
永全，並未按制周永全手部，黃旗昌亦未擋住周家安及周素朱，
使彼此無法相互幫忙，又當時死者拿刀子刺向伊，伊跑出屋外，
原有傷害周永全之行為已終止，然周永全、周家安竟仍持刀追殺
，伊逃跑至巷口取出鐮刀，為求自保，情急之下始轉身揮刀而不
慎劃傷死者右手臂上部內側，周永全就往回跑，後來倒在他家門
口，伊屬於正當防衛，並無殺死周永全之意思，且本件案發時伊
要救護車送周永全去醫院，但周永全之子堅持要等派出所警員來
處理，始延遲就醫云云，為飾卸之詞，不足採取，在理由內依憑
卷證資料，詳加指駁；並說明：上訴人當時係跑到屋外巷口轉角
，再拿著鐮刀跑回來砍殺周永全一刀，且在血泊處前並沒有血跡
等情，業據證人周家安於原審前審審理時；王肇瑞、黃文輝於原
審更一審審理時證述在卷，且黃文輝復證陳：因伊在照相並往前
走，並未發現血跡等語，復有卷附由其拍攝之相片十幀及繪製之
命案現場圖一紙可考，則黃文輝所證血泊處到花圃間沒有看到血
跡，應非虛構；又原審法院命黃文輝前往命案現場，就現場被害
人住宅、血泊處及上訴人藏放行兇鐮刀等處相關位置及距離，於
實地測量後繪圖，顯示：周永全住宅距離血泊處約十二公尺，血
泊處距離上訴人藏放鐮刀之花圃約十七公尺等情，亦有卷附現場
圖一紙在卷可憑。則周永全遭上訴人砍中右手上臂前部內側一刀
，深及骨頭動、靜脈及肌肉筋組織切斷，周永全手臂動脈既遭切
斷，當場必血流如注，周永全行經之處，地上亦將留有血跡，而
由血泊處至周宅有血跡，至藏鐮刀之花圃間，則無血跡等情，該
血泊處之前既均無血跡，堪認該血泊處應係周永全遭上訴人砍傷
之處。乃因周永全甫遭砍傷，大量血液湧出及停留時間較長致留
下血跡較他處為多，嗣於受傷後始沿路往住處走回，故一路留下
血跡。再參以血泊處距離上訴人藏放鐮刀之花圃約十七公尺之遠
，足見上訴人於取出預藏之鐮刀後，應有轉身折回砍傷周永全之
事實，應堪認定。則上訴人既已傷害周永全在先，周永全及周家
安持刀追趕上訴人，顯係為排除上訴人先前之不法侵害，自難認
上訴人有遭受周永全及周家安之不法侵害。況上訴人已跑至該鐮
刀藏放之位置，已可逃離現場，竟又取鐮刀折回用力砍向周永全
，已非對「現在不法之侵害」而出於防衛之意為之，被告所辯：
「係周永全持刀追殺，伊為自衛，情急之下始轉身劃傷被害人」
云云，純係避就之詞。另黃啟基、黃旗昌及周家安固均證稱：上
訴人與周永全在打架，周永全持類似匕首之小刀欲刺向上訴人，
上訴人以手阻擋，轉身逃向屋外各等語，均僅能證明周永全於屋
內有持刀追趕上訴人之情事，至於上訴人跑出屋外取出鐮刀砍傷
周永全時，究係於何種情狀下為之，上訴人是否係正當防衛等情
，均難以前揭證人之證詞為上訴人係正當防衛之證明。上訴人於
前往周永全住處時，既持鐮刀同往，顯見上訴人事前即有發生爭
執毆打時，持該把鐮刀傷害被害人之犯意，復於與周永全發生口
角時，率先動手及持木棍毆打，又於周永全持刀排除侵害並追出
，但尚未持刀向其攻擊前，難認對上訴人有何現在不法之侵害，
上訴人已可跑離周永全住處，竟拿取預先藏放之鐮刀轉身折回迎
向周永全，並持鐮刀砍傷，足認上訴人持刀砍傷周永全，顯非為
排除不法之侵害，而出於防衛之意，與正當防衛之要件不符之理
由。從形式上觀察，原判決並無違法之情形存在。上訴意旨略稱
：（一）周永全身上傷痕，除右前臂內側一刀外，並無其他刀傷
，顯然其上開刀傷，致周永全失血過多休克死亡；但周永全受傷
當時係高舉手臂，是伊以刀傷害周永全，係因周永全持小尖刀高
舉右手欲砍向伊之際，伊持鐮刀欲抵擋前揭尖刀，不慎傷及周永
全手臂內側。原審僅認該把刀十分銳利，周永全用力以其尖刀要
刺向伊之際，周永全亦用力甚鉅，互相作用下，當然有可能造成
嚴重傷害，顯有判決理由不備之違背法令。（二）原審不採信黃
旗昌之證詞，僅以上訴人如拿鐮刀順手往上一揮，應砍傷被害人
手臂之背部或下沿，而非手臂內側。惟伊究係右轉身向上一揮？
抑或左轉身向上一揮？原審並未詳查，逕認伊如拿鐮刀順手往上
一揮，不可能傷及手臂內側，顯嫌速斷。（三）原審認定事實所
憑據之黃文輝所繪製現場圖，係於九十二年三月二十六日始繪製
，距案發時已近四年，原審竟依案發後四年，且未予當事人在場
機會之現場圖，認定上訴人傷害被害人之地點並非在花圃處，而
係離花圃十七公尺處，且未說明何以八十八年六月二十五日當晚
十時所拍攝之現場照片，較不可採之理由，即與證據法則有違，
且有判決理由不備之違背法令等語。惟查：（一）按取捨證據及
認定事實，乃事實審法院職權之行使，其對於證據證明力所為之
判斷，茍係基於吾人日常生活之經驗，而未違背客觀上應認為確
實之定則，並已敘述其何以為此一判斷之理由者，即不能指為違
法。本件原判決參酌周永全右手上臂前部所受之刀傷，深及骨頭
動、靜脈及肌肉筋組織切斷等情，認上訴人持上開鐮刀揮砍時，
用力之鉅，當非僅係為要「隔開周永全所持之刀械，而不慎劃傷
周永全右手上臂」甚明。原判決既基於日常生活之經驗取捨證據
，而以上訴人係手持鐮刀用力揮砍，致傷及周永全骨頭動、靜脈
及肌肉筋組織切斷。上訴人謂其係以鐮刀要擋住周永全之尖刀未
果，周永全之手臂已用力朝上訴人之鐮刀而來，相互作用，致造
成嚴重傷害云云，尚非可取，其理由之說明即難謂與證據法則有
違，而執為第三審上訴之適法理由。（二）原判決就上訴人所提
諸多證據，僅做整體性之指駁，而未逐一說明其如何不足採取之
理由，雖稍嫌疏漏，然上訴意旨就該等證據，究竟如何足以動搖
原判決，並未具體說明，仍應認其於原判決之主旨不生影響，自
不得執以指摘，資為正當之第三審上訴理由。上訴人辯稱：原審
對於上訴人持鐮刀究竟係「右轉」身向上一揮？抑或「左轉」身
向上一揮？並未詳查，逕認「上訴人如拿鐮刀順手往上一揮，不
可能傷及手臂內側」，尚嫌速斷云云；惟原判決就上訴人究係「
右轉」？或「左轉」？揮砍周永全，雖漏未說明，而稍有瑕疵，
但此於判決主旨顯無影響，依刑事訴訟法第三百八十條規定，尚
不得據為第三審上訴之合法理由。（三）證明同一事實內容之證
據，如有二種以上，而其中一種之證據縱有違證據法則，然如除
去該部分，綜合案內其他證據，仍應為同一事實之認定者，則原
審此項違誤並不影響於判決，即不得指有調查職責未盡及判決理
由不備或矛盾之違法。本件原判決認定上訴人有本件之犯行，有
如上述，並非專以王文輝所繪製之現場圖為主要證據，是縱該現
場圖係於案發後四年始行繪製，且上訴人當時並未在場，然本件
除去此部分證據，綜合案內其他所有之證據，仍應為同一事實之
認定，並不影響於原判決之主旨，自不能即認原判決違背法令。
況原判決已說明其憑以認定上訴人犯行之依據及理由，從形式上
觀察，其自由判斷之職權行使，與上開證據法則，並無違背。上
訴意旨就原判決所為論斷究竟如何違背經驗法則、論理法則，並
未依據卷內訴訟資料為具體之指摘，徒執陳詞，就原審採證、認
事職權之適法行使，以「原判決未說明何以八十八年六月二十五
日晚上十時所拍攝之現場照片，較不可採」等空泛言詞，漫事爭
執，本院無從據以辨認原判決已具備違背法令之形式，亦不得認
係適法之第三審上訴理由。其餘上訴意旨，經核係置原判決之明
白論斷於不顧，猶執已為原審指駁之陳詞爭辯，並就屬於事實審
法院採證、認事之職權行使，專執己見，任意指摘，均未依據卷
內訴訟資料具體指明原判決如何違背法令，自難認已符合首揭法
定之第三審上訴要件。其上訴違背法律上之程式，應予駁回。
據上論結，應依刑事訴訟法第三百九十五條前段，判決如主文。
中    華    民    國  九十五  年    五    月   三十   日
                          最高法院刑事第六庭
                              審判長法官  林  增  福
                                    法官  邵  燕  玲
                                    法官  張  清  埤
                                    法官  陳  世  雄
                                    法官  陳  朱  貴
      本件正本證明與原本無異
                                          書  記  官
中    華    民    國  九十五  年    六    月    六    日
                                                      v


司法院資訊處製作；財團法人民間司法改革基金會備份。
